【裁判字號】    97,訴,1886
【裁判日期】    971231
【裁判案由】    侵權行為損害賠償
【裁判全文】
臺灣板橋地方法院民事判決              97年度訴字第1886號
原      告  丙○○
                      49號
            乙○○
                      辦神鹿坊.
被      告  丁○○
上列當事人間請求侵權行為損害賠償事件，經刑事庭移送前來（
刑事案件案號：96年度易字第3719號、附帶民事訴訟案號：97年
度附民字第75號），本院於民國97年12月18日詞辯論終結，判決
如下：
    主  文
原告之訴及其假執行之聲請均駁回。
訴訟費用由原告負擔。
    事實及理由
一、程序方面
    原告經合法通知，均未於言詞辯論期日到場，核無民事訴訟
    法第386 條所列各款情形，爰依被告之聲請，由其一造辯論
    而為判決。
二、原告起訴主張
  (一)原告之父方傑原於大陸地區與原告之母李秀珍結婚，婚後育
    有原告即長女丙○○、長子乙○○及次子甲○○（甲○○部
    分已先行審結），迄至民國38年間國共戰爭爆發，方傑隻身
    來臺，致親人分隔兩岸，其後，方傑再與訴外人祝引瑜在臺
    灣地區結婚，並育有一女方引。嗣方傑於92年5 月7 日因心
    肺衰竭死亡，其喪事全由原告丙○○及甲○○處理，原告丙○○曾與方引聯繫並表示方傑所有坐落臺北巿北投區○○段
    ○ ○段439 地號土地、坐落臺北巿中山區○○段○ ○段584
    地號土地及門牌號碼為臺北縣新莊巿萬安街46號3 樓房屋暨
    其基地（下稱系爭不動產）之所有權狀均由甲○○保管中，
    請渠回臺辦理繼承之相關事宜。詎被告及方引明知系爭不動
    產之所有權狀均由甲○○保管並未遺失，亦知原告丙○○、
    乙○○及甲○○雖為大陸地區人民，惟針對方傑之遺產仍有
    繼承權利，竟共同基於損害原告之繼承權及使公務員登載不
    實文書之概括犯意聯絡，由方引委託被告辦理系爭不動產繼
    承登記，並製作內容不實之繼承系統表，記載原告之母李秀
    珍與方傑於婚姻關係存續中無子嗣，以及系爭不動產所有權
    狀不慎遺失之切結書，連續於93年2 月17日、同年月23日，
    由被告分持前揭不實文件向臺北縣新莊地政事務所及臺北巿
    士林地政事務所辦理繼承登記，使各該地政事務所不知情之
    承辦人員將系爭不動產登記為由方引單獨繼承，致損害於原
    告之繼承權。原告前向鈞院訴請方引賠償侵害原告繼承權之
    損害，經鈞院以94年度重家訴字第1 號判命被告應給付原告
    新臺幣（下同）1,687,903 元，該金額即為原告因被告上開
    偽造文書行為所受之損害。爰依侵權行為損害賠償之法律關
    係，請求被告賠償原告各1,687,903 元。
  (二)聲明：
    1.被告應給付原告各1,687,903 元，及自起訴狀繕本送達之
      翌日起至清償日止，按週年利率百分之5 計算之利息。
    2.願提供財團法人法律扶助基金會臺北分會出具之保證書為
      擔保，請准宣告假執行。
三、被告則抗辯：原告於94年間向鈞院對方引提起民事損害賠償
    訴訟時，即已知悉被告為侵權行為人，卻於97年2 月15日始
    向鈞院提出本件刑事附帶民事訴訟請求被告賠償，顯已逾2
    年之時效期間等語，並聲明：(一)原告之訴及其假執行之聲請
    均駁回，(二)如受不利之判決，願供擔保請准宣告免為假執行
    。
四、本院之判斷
  (一)原告主張其2 人與甲○○均係大陸地區人民，皆為訴外人方
    傑於大陸地區與訴外人李秀珍所生之子女，訴外人方引則為
    方傑在臺灣地區與訴外人祝引瑜所生之女，嗣方傑於92年5
    月7 日死亡，留有系爭不動產等遺產，詎被告明知原告丙○○、乙○○及甲○○雖為大陸地區人民，惟對於方傑之遺產
    亦有繼承權，且方傑所有之系爭不動產所有權狀均由甲○○
    保管並未遺失，竟受方引委託辦理系爭不動產繼承登記，並
    製作內容不實之繼承系統表，記載原告之母李秀珍與方傑於
    婚姻關係存續中無子嗣，以及製作系爭不動產所有權狀不慎
    遺失之切結書，連續於93年2 月17日、同年月23日分持前揭
    不實文件向臺北縣新莊地政事務所及臺北巿士林地政事務所
    辦理繼承登記，使各該地政事務所不知情之承辦人員將系爭
    不動產登記為由方引單獨繼承等情，業據其提出與所述相符
    之財團法人海峽交流基金會證明、中華人民共和國陝西省西
    安巿公證處公證書、戶籍謄本、土地登記申請書、切結書各
    2 份、死亡證明書、繼承系統表、財政部臺北巿國稅局92年
    7 月16日財北國稅資字第0920066149號函、遺產稅完稅證明
    書、授權書、駐洛杉磯經濟文化辦事處函、戶籍登記簿、臺
    北巿士林地政事務所人民申請登記案件收據、臺北巿中山地
    政事務所人民申請登記案件收據各1 件等影本為證（見附民
    卷第6 至13頁、第15至43頁），復據被告自認受方引委託辦
    理系爭不動產繼承登記及製作繼承系統表、切結書等情屬實
    ，又被告虛偽製作繼承系統表及切結書據以辦理系爭不動產
    繼承登記等情，亦迭經本院以96年度易字第3719號刑事判決
    及臺灣高等法院以97年度上易字第1836號刑事判決認定無訛
    ，並判決被告犯刑法使公務員登載不實文書罪，處有期徒刑
    5 月，如易科罰金，以銀元300 元折算1 日確定，有上開刑
    事判決2 件附卷可稽（見本院卷第4 至8 頁、第32至37頁）
    ，是原告主張之上開事實，自堪信為真正。
  (二)又原告主張被告虛偽製作繼承系統表及切結書據以辦理系爭
    不動產繼承登記，使不知情之地政機關承辦人員將該不動產
    登記為由訴外人方引單獨繼承，已侵害其等之繼承權等語。
    惟按因故意或過失，不法侵害他人之權利者，負損害賠償責
    任，民法第184 條第1 項前段定有明文。又損害賠償之債，
    以有損害之發生及有責任原因之事實，並二者之間，有相當
    因果關係為成立要件，故原告所主張損害賠償之債，如不合
    於此項成立要件者，即難謂有損害賠償請求權存在，最高法
    院48年臺上字第481 號判例意旨參照。次按大陸地區人民繼
    承臺灣地區人民之遺產，應於繼承開始起3 年內以書面向被
    繼承人住所地之法院為繼承之表示，逾期視為拋棄其繼承權
    ；又被繼承人在臺灣地區之遺產，由大陸地區人民依法繼承
    者，其所得財產總額，每人不得逾2,000,000 元；上開遺產
    中，有以不動產為標的者，應將大陸地區繼承人之繼承權利
    折算為價額，此觀臺灣地區與大陸地區人民關係條例第66條
    第1 項、第67條第1 項前段、第4 項前段規定即明。查原告
    均係訴外人方傑在大陸地區與訴外人李秀珍所生之子女，皆
    為大陸地區人民，已如前述，其等在被繼承人方傑於92年5
    月7 日死亡後，旋向臺灣士林地方法院為繼承之表示，經該
    院於92年8 月1 日以士院儀字親92聲繼33字第30811 號函准
    予備查在案，有上開函文影本1 件在卷足憑（見附民卷第14
    頁），則原告已於繼承開始起3 年內以書面向被繼承人方傑
    住所地之法院為繼承之表示，依臺灣地區與大陸地區人民關
    係條例第66條第1 項之規定，其等對於方傑在臺灣地區之遺
    產自有繼承權。然而，系爭不動產雖係被繼承人方傑在臺灣
    地區所留之遺產，惟依臺灣地區與大陸地區人民關係條例第
    67 條 第4 項前段之規定，原告僅得繼承該不動產折價後之
    數額，無法逕繼承取得該不動產所有權，即不得辦理繼承登
    記為該不動產之所有權人。因此，原告就被繼承人方傑在臺
    灣地區所留之系爭不動產，既不得辦理繼承登記為所有權人
    ，則縱使被告受方引委託辦理系爭不動產繼承登記時，併製
    作繼承系統表及切結書，虛偽記載被繼承人方傑與大陸地區
    配偶李秀珍在婚姻關係存續中無子嗣以及系爭不動產所有權
    狀遺失等內容，逕將系爭不動產登記為由臺灣地區人民方引
    單獨繼承，亦難謂有侵害原告就系爭不動產之繼承權利，其
    等仍得向被繼承人方傑在臺灣地區之其他繼承人主張繼承該
    不動產折價後之數額，是原告主張被告前揭偽造文書之行為
    ，已侵害其等就系爭不動產之繼承權等語，自屬無據。
  (三)綜上，被告縱有原告所述虛偽製作繼承系統表及切結書據以
    辦理系爭不動產繼承登記之舉，亦未造成原告就系爭不動產
    之繼承權利受損害，原告自不得依民法侵權行為之規定，請
    求被告負損害賠償責任。又被告對原告既不負損害賠償責任
    ，其所為之時效抗辯，即無再予論斷之必要，併予敘明。
  (四)從而，原告依侵權行為損害賠償之法律關係，請求被告賠償
    原告各1,687,903 元及自起訴狀繕本送達之翌日起至清償日
    止，按週年利率百分之5 計算之利息，為無理由，應予駁回
    。又其假執行之聲請亦失所附麗，應併予駁回。
五、結論：原告之訴為無理由，依民事訴訟法第385 條第1 項前
    段、第78條，判決如主文。
中    華    民    國    97    年    12    月    31    日
                  民事第三庭    法  官  王瑜玲
以上正本係照原本作成
如對本判決上訴，須於判決送達後20日內向本院提出上訴狀
中    華    民    國    97    年    12    月    31    日
                                書記官  黃美雲


司法院資訊處製作；財團法人民間司法改革基金會備份。
